臺灣高等法院刑事判決　　　　　　　100年度交上易字第235號
上　訴　人
即　被　告　蕭裕澄
選任辯護人　林金鈴律師
上列上訴人即被告因犯過失致死等罪案件，不服臺灣桃園地方法
院93年度交易字第139號，中華民國94年3月31日第一審判決（起
訴案號：臺灣桃園地方法院檢察署93年度偵字第6291號），提起
上訴，本院判決如下：
    主  文
原判決撤銷。
蕭裕澄服用酒類，不能安全駕駛動力交通工具而駕駛，處有期徒
刑貳月，減為有期徒刑壹月，如易科罰金，以銀元參佰元即新台
幣玖佰元折算壹日；又因過失致人於死，處有期徒刑捌月，減為
有期徒刑肆月，如易科罰金，以銀元參佰元即新台幣玖佰元折算
壹日。應執行有期徒刑肆月，如易科罰金，以銀元參佰元即新台
幣玖佰元折算壹日。
    事  實
一、蕭裕澄於民國92年12月17日某不詳時間，在桃園縣龜山鄉○
    ○路○ 段太聖宮內飲用藥酒，其明知飲酒後會導致視線、體
    能、判斷及精神協調能力均受到相當程度之影響而減退，駕
    駛能力呈不穩定狀態，飲酒後駕駛動力交通工具之肇事風險
    極高，竟仍於飲酒後已達不能安全駕駛動力交通工具程度之
    情形下，於同年12月18 日凌晨1時許駕駛車牌號碼9637─DE
    號自用小客車搭載蘇芳琳、周淑滿及詹金定自前開地點出發
    欲返回臺北，同日凌晨2時45 分許行經龜山鄉嶺頂村臺一線
    18.7公里處（由桃園往臺北方向），該路段因甫舖設柏油而
    尚未劃設分向限制線，惟蕭裕澄本應注意汽車行駛時，駕駛
    人應注意車前狀況，並隨時採取必要之安全措施，汽車行駛
    於未劃標線之道路，應靠右行駛，縱遇有特殊情況必須行駛
    左側道路時，亦應減速慢行，並注意前方來車及行人，而依
    當時情形，天候晴、夜間有照明、視距良好、路面乾燥無缺
    陷、無障礙物，並無不能注意之情事，竟仍疏未注意車前狀
    況，且在無任何特殊情況必須行駛左側道路之情形下，貿然
    偏左行駛，適李文彬駕駛車牌號碼5A─245 號營業用小客車
    搭載吳明宗行至該處（由臺北往桃園方向），見狀已閃避不
    及，2 車遂正面發生撞擊，致李文彬受有頭部鈍挫傷、右股
    骨骨折等傷害，經送醫急救無效，於當日4時40 分許因神經
    性休克而宣告死亡；蘇芳琳經送醫急救無效，於當日3 時55
    分許因多發性鈍性傷造成氣血胸引發出血性休克而宣告死亡
    ，吳明宗受有前額與左耳多處撕裂傷等傷害（此部分業據吳
    明宗撤回告訴，詳後述），蕭裕澄、周淑滿及詹金定亦因受
    傷而送醫急救（周淑滿及詹金定未提出告訴），經林口長庚
    紀念醫院於同年12月18日4時37 分許為蕭裕澄抽血檢驗，其
    血液中所含酒精濃度為每公升146.1 毫克（換算吐氣所含酒
    精成分約為每公升0.73毫克）。
二、案經被害人吳明宗告訴暨桃園縣政府警察局龜山分局報請臺
    灣桃園地方法院檢察署檢察官相驗後自動檢舉偵查起訴。
    理  由
一、上訴人即被告蕭裕澄（簡稱被告）所犯非死刑、無期徒刑或
    最輕本刑有期徒刑3 年以上之罪，亦非高等法院管轄第一審
    案件，且被告就被訴事實為有罪之陳述，經審判長告知被告
    簡式審判程序之旨，並聽取檢察官、被告及辯護人之意見後
    ，裁定進行簡式審判程序，是本件之證據調查，依刑事訴訟
    法第273條之2規定，不受同法第159條第1項、第161條之2、
    第161條之3、第163條之1及第164條至第170條規定之限制，
    合先敘明。
二、訊據被告對其於92年12月17日飲用藥酒，於上開時、地駕車
    肇事，致被害人蘇芳琳、李文彬因而死亡之犯罪事實，於警
    詢、偵查及原審、本院準備程序、審理中均坦承不諱，並有
    道路交通事故調查報告表(一)、(二)、道路交通事故現場圖、長
    庚紀念醫院臨床病理檢驗報告單各1 份及現場蒐證照片18幀
    （見相字卷第11-27頁、第59-61頁、第65頁）附卷足憑，堪
    認被告前開自白核與事實相符，堪予採信。又被害人李文彬
    因本件車禍導致頭部鈍挫傷、右股骨骨折，引發神經性休克
    而死亡，業經臺灣桃園地方法院檢察署檢察官督同法醫師相
    驗屬實，並有診斷證明書、勘驗筆錄、相驗屍體證明書、驗
    斷書各1份、相驗照片3幀（見相字卷第30-31頁、第35-39頁
    ）在卷可憑；被害人蘇芳琳因本件車禍致多發性鈍性傷造成
    左側血氣胸引發出血性休克而死亡，亦經該署檢察官會同法
    務部法醫研究所法醫師解剖鑑定屬實，亦有該所（92）法醫
    所醫鑑字第1805號鑑定書、診斷證明書、相驗屍體證明書、
    解剖筆錄各1份、相驗暨解剖照片11幀（見相字卷第40-47、
    第51-58頁、第75-80頁、第83頁）在卷可參，足認被害人李
    文彬、蘇芳琳之死亡與本件車禍間有相當因果關係，殆無疑
    問。
三、按汽車行駛時，駕駛人應注意車前狀況，並隨時採取必要之
    安全措施；汽車在未劃標線之道路，應靠右行駛。但遇有特
    殊情況必須行駛左側道路時，除應減速慢行外，並應注意前
    方來車及行人；汽車駕駛人飲用酒類或其他類似物後其吐氣
    所含酒精濃度超過每公升0.25毫克或血液中酒精濃度超過百
    分之0.05 以上者，不得駕車。道路交通安全規則第94條第3
    項、第95條第1項、第114條第2 款分別定有明文。本件被告
    既自承於92年12月17日曾服用藥酒，而其駕車肇事後經送醫
    救治，於92年12月18日4時37 分許經醫院人員抽血，檢驗結
    果其血液中所含酒精濃度高達每公升146.1 毫克，此有長庚
    紀念醫院臨床病理檢驗報告單在卷可憑（見相字卷第65頁）
    ，換算吐氣所含酒精成分為每公升0.73毫克，遠逾上開道路
    交通安全規則所規定汽車駕駛人飲用酒類或其他類似物後其
    吐氣所含酒精濃度超過每公升0.25毫克以上者即不得駕車之
    標準，再佐以本件被告駕車行經龜山鄉嶺頂村臺一線18.7公
    里處（由桃園往臺北方向）時，雖該路段因甫舖設柏油而尚
    未劃設分向限制線，惟觀諸卷附之道路交通事故現場圖所繪
    被告車輛肇事後所停位置，其車輛左前輪部位距離左側路邊
    （以由桃園往臺北方向觀之）路燈約為6.9 公尺，右前輪部
    位距離右側路邊與上開路燈相對稱處之距離約為10.6公尺，
    顯見被告行經前開未劃標線路段並未靠右行駛，且參諸卷附
    之道路交通事故調查報告表(一)所載與現場照片所示，該路段
    有照明設備（路燈），視距良好，且路面乾燥無缺陷、無障
    礙物，路面全寬度約為16.5公尺，應可清楚看見前方車輛動
    態，並無不能注意之情形，惟被告卻在無任何特殊情況必須
    行駛左側道路之情形下，貿然偏左行駛，復疏未注意車前狀
    況，致與被害人李文彬駕駛之營業用小客車迎面發生對撞，
    足見事發當時被告已因服用酒類而達不能安全駕駛之程度，
    且就本件車禍之發生有過失甚明。本件事證明確，被告前開
    犯行已堪認定，應予依法論科。
四、次按被告行為後，刑法及其施行法業於95年7月1日修正施行
    ，關於新舊法律變更之比較適用，原則上應就罪刑有關之共
    犯、未遂犯、想像競合犯、牽連犯、連續犯、結合犯，以及
    累犯加重、自首減輕暨其他法定加減原因（如身分加減）與
    加減例等一切情形，綜其全部罪刑之結果而為比較（最高法
    院95年第8次刑事庭會議決議參照）。經查：
  (一)修正前刑法第33條第5 款規定「罰金：（銀元）一元以上。
    」復依廢止前罰金罰鍰提高標準條例第1 條前段規定提高為
    10 倍，折算新臺幣為30元；修正後刑法第33條第5款規定「
    罰金：新臺幣一千元以上，以百元計算之。」次查，刑法分
    則各條文所定之罰金刑，其幣別原為「銀元」，又倘非屬72
    年6月26日至94年1月7 日間新增或修正之條文，所定罰金數
    額並依廢止前罰金罰鍰提高標準條例第1 條前段規定提高為
    10倍，惟依95年6月14 日修正公布、同年7月1日施行之中華
    民國刑法施行法第1條之1：「中華民國94年1月7日刑法修正
    施行後，刑法分則編所定罰金之貨幣單位為新臺幣。94 年1
    月7 日刑法修正時，刑法分則編未修正之條文定有罰金者，
    自94年1月7日刑法修正施行後，就其所定數額提高為30倍。
    但72年6月26日至94年1月7 日新增或修正之條文，就其所定
    數額提高為3 倍。」現行刑法中，有關於罰金刑之計算單位
    及其最低度刑之規定已有修正，經比較新舊法結果，以被告
    行為時之舊法較為有利於被告。
  (二)修正前刑法第51條第5 款規定「宣告多數有期徒刑者，於各
    刑中之最長期以上，各刑合併之刑期以下，定其刑期。但最
    長不得逾二十年。」該條款修正後之規定為「宣告多數有期
    徒刑者，於各刑中之最長期以上，各刑合併之刑期以下，定
    其刑期。但最長不得逾三十年。」比較該條款修正前後之規
    定，修正前之規定對被告較為有利。
  (三)綜合上述各修正前、後之條文，依前揭最高法院決議所揭示
    之罪刑綜合比較原則，及刑法第2條第1項前段之規定，本件
    除易科罰金之易刑處分應單獨為比較適用外，其餘法律修正
    部分，依整體綜合比較結果，應適用被告行為時即修正前之
    規定，以為論處。又刑法第55條之修正為法條明文化之修正
    ，雖非刑法第2 條之法律變更，惟仍應依前揭說明依綜合比
    較結果，適用之。
  (四)又按所謂上開不能割裂適用，係指與罪刑有關之本刑而言，
    倘所處之主刑，有諭知易科罰金或罰金易服勞役之情形，關
    於易科罰金、易服勞役部分，應分別為新舊法有利、不利之
    比較，依刑法第2條第1項從舊從輕原則，定其易刑之折算標
    準（最高法院96年臺上字第6956號判決意旨參照）。另被告
    上揭事實欄一(一)行為後刑法第41條有關易科罰金之易刑處分
    先於94年2月2日修正，並於95年7月1日施行（中間時法），
    嗣又於98年1月2日修正，並於98年9月1日施行（中間時法）
    ，後再於98年12月15日修正，並於99年1月1日施行（裁判時
    法），依被告行為後第一次修正前刑法第41條第1 項前段、
    修正前罰金罰鍰提高標準條例第2條規定，係以銀元100元、
    200元、300元，即新臺幣300元、600元、900元折算1日。而
    依該次修正後刑法第41條第1項前段規定，則係以新臺幣100
    0元、2000元、3000元折算1日，經比較後，以該修正前刑法
    相關規定對被告較為有利。而第1次修正前刑法第41條第2項
    規定：「併合處罰之數罪，均有前項之情形者，其應執行之
    刑逾六月者，亦同。」第1次修正後刑法第41條第2項規定：
    「前項規定於數罪併罰，其應執行之刑未逾六月者，亦適用
    之。」而刑法施行法第3條之1第3 項規定：「於94年1月7日
    刑法修正施行前犯併合處罰數罪中之一罪，且該數罪均符合
    第41條第1項得易科罰金之規定者，適用90年1月4 日修正之
    刑法第41條第2項規定。」第2次修正之刑法第41條相關易科
    罰金之規定，移列至第八項，內容則未改變，又依司法院釋
    字第662 號解釋，該易科罰金之規定自解釋公布日起失其效
    力。至第3次修正之刑法第41 條相關易科罰金之規定，則配
    合上開司法院釋字第662 號解釋所持「關於數罪併罰，數宣
    告刑均得易科罰金，而定應執行之刑逾六個月者，排除適用
    同條第一項得易科罰金之規定部分，與憲法第二十三條規定
    有違」之理由而予修正。是有關定執行刑之易科罰金問題應
    適用第1次修正前刑法第41條第2項規定對被告較有利。至98
    年修正後原易科罰金亦可以易服社會勞動，且關於數罪併罰
    ，原規定數宣告刑均得易科罰金，而定應執行之刑逾六個月
    者，排除適用得易科罰金之規定，已修正亦適用得易科罰金
    或易服社會勞動之規定，惟此乃檢察官執行時所應處理之事
    項，非係刑罰法律有變更，就此部分修正自毋庸為新舊法之
    比較，併此敘明。
五、核被告所為，係犯刑法第185條之3服用酒類不能安全駕駛動
    力交通工具而駕駛罪、同法第276條第1項之過失致死罪。被
    告1過失行為而同時致被害人蘇芳琳、李文彬死亡，觸犯同1
    罪名，為同種想像競合犯，應依刑法第55 條之規定，從1重
    之過失致死罪處斷。被告酒醉駕車，因而致被害人蘇芳琳、
    李文彬死亡，依法應負刑法過失致死之刑事責任，自應依道
    路交通管理處罰條例第86條第1 項之規定，就過失致死罪部
    分加重其刑。被告所犯前開2 罪名，犯意各別，行為互殊，
    應予分論併罰。
六、原審對被告予以論罪科刑，固非無見。惟查：(一)被告行為後
    ，刑法業於95年7月1日修正施行，原審未及比較適用，自有
    未洽；(二)被告行為後，中華民國九十六年罪犯減刑條例業已
    公布施行，被告所為上開犯行，合於減刑之規定，詳如後述
    ，原審未依該條例規定減刑，尚有未合。被告上訴意旨，主
    張量刑過重，請求從輕量刑等語，指摘原判決不當，雖無可
    採，惟原判決既有上開可議之處，當屬無可維持，自應由本
    院將原判決予以撤銷改判。
七、爰審酌被告為初犯，在飲酒後已達不能安全駕駛動力交通工
    具之程度，猶執意駕車，復因駕車不慎，同時致被害人蘇芳
    琳、李文彬死亡，所生損害非輕，惟業已與被害人李文彬、
    蘇芳琳之家屬和解，並已賠償其家屬，有94年5月2日、95年
    4月22日和解書影本在卷（見本院卷第42-45頁），及其犯後
    坦承犯行等一切情狀，各量處如主文第2 項所示之刑。又被
    告之犯罪時間在96年4月24 日之前，且所犯之罪，非屬中華
    民國九十六年罪犯減刑條例第3 條之罪，合於該條例所定減
    刑之要件，爰分別減輕其刑，並定其應執行之刑，及易科罰
    金之折算標準。末查，被告明知飲酒後會導致視線、體能、
    判斷及精神協調能力均受到相當程度之影響而減退，駕駛能
    力呈不穩定狀態，仍在飲酒後駕車並且肇事，導致發生2 人
    死亡3 人傷害之重大傷亡車禍，為使被告知所警惕，本院認
    不宜宣告緩刑，以資懲儆，併予陳明。
八、公訴意旨另略以：被告於92年12月17日2時45 分許行經龜山
    鄉嶺頂村臺一線18.7公里處（由桃園往臺北方向），不慎與
    被害人李文彬駕駛之車牌號碼5A─245 號營業用小客車發生
    對撞，致李文彬所搭載之告訴人吳明宗受有前額與左耳多處
    撕裂傷等傷害。因認被告此部分涉有刑法過失傷害罪嫌。按
    告訴乃論之罪，告訴人於第一審辯論終結前得撤回其告訴，
    又告訴經撤回者，法院應諭知不受理之判決，刑事訴訟法第
    238條第1項、第303條第3款分別定有明文。本件告訴人吳明
    宗於第一審言詞辯論終結前業已撤回告訴，有和解書、刑事
    撤回告訴狀1份在卷可稽（見原審卷第9頁、第92頁），揆諸
    前開說明，本應諭知不受理之判決，惟依公訴人起訴之旨，
    乃認此部分與前開起訴並經本院判決有罪之過失致死犯行部
    分有想像競合犯之裁判上1 罪關係，就此部分爰不另為不受
    理之諭知，附此敘明。
據上論斷，應依刑事訴訟法第369條第1項前段、第364條、第299
條第1項前段、第273條之1第1項，刑法第2條第1項前段、第185
條之3、第276條第1項、修正前刑法第41條第1項、第51條第5款
、第55條，刑法施行法第1條之1，道路交通管理處罰條例第86條
第1項，廢止前罰金罰鍰提高標準條例第1條前段、第2條，現行
法規所定貨幣單位折算新台幣條例、中華民國九十六年罪犯減刑
條例第2條第1項第3款、第7條、第9條，判決如主文。
本案經檢察官呂光華到庭執行職務。
中    華    民    國   100    年    10    月    20    日
                  刑事第十九庭  審判長法  官  鄧振球
                                      法  官  曾德水
                                      法  官  潘翠雪
以上正本證明與原本無異。
不得上訴。
                                      書記官  朱家賢
中    華    民    國   100    年    10    月    20    日
附錄：本案論罪科刑法條全文
中華民國刑法第185條之3（重大違背義務致交通危險罪）
服用毒品、麻醉藥品、酒類或其他相類之物，不能安全駕駛動力
交通工具而駕駛者，處 1 年以下有期徒刑、拘役或 3 萬元以下
罰金。
中華民國刑法第276條（過失致死罪）
因過失致人於死者，處 2 年以下有期徒刑、拘役或 2 千元以下
罰金。
從事業務之人，因業務上之過失犯前項之罪者，處 5 年以下有
期徒刑或拘役，得併科 3 千元以下罰金。